臺灣士林地方法院民事判決　　　　　　　94年度簡上字第92號
上　訴　人　乙○○
被上訴人　　財團法人中華基督教行道會北投教會
法定代理人　甲○○
上列當事人間請求確認債權存在事件，上訴人對於中華民國94年
5 月4 日本院士林簡易庭93年度士簡字第706 號第一審判決提起
上訴，本院於96年5 月24日言詞辯論終結，判決如下：
    主  文
上訴駁回。
第二審訴訟費用新臺幣貳仟壹佰陸拾元由上訴人負擔。
    事實及理由
一、上訴人起訴主張: 訴外人偉鑫營造股份有限公司（下簡稱偉
    鑫公司）前積欠上訴人工程款新臺幣（下同）131,935 元，
    上訴人為保全債權，乃聲請法院假扣押訴外人偉鑫公司財產
    ，在債權額131,935 元範圍內，扣押訴外人偉鑫公司對被上
    訴人所得請求之工程款債權。詎被上訴人對上開扣押令聲明
    異議，否認訴外人偉鑫公司對其有債權存在。惟訴外人偉鑫
    公司扣除保留款後，應對被上訴人尚有100 餘萬元之工程款
    債權存在，爰提起本訴，請求確認訴外人偉鑫公司與被上訴
    人間於收受上開扣押令時，有131,935 元之工程款債權存在
    等語。原審為上訴人全部敗訴之判決，經上訴人不服，提起
    上訴，補稱：被上訴人另將北投教會新建大樓鋁門窗工程交
    由偉鑫公司戴勝輝與華鋁實業有限公司（下稱華鋁公司）代
    表人陳仲興簽合約，由華鋁公司承作，該項工程不包括在偉
    鑫公司承包之主體工程（含泥作工程）內，因鋁門窗無法安
    裝而影響泥作工程，被上訴人以偉鑫公司逾期完工而扣款並
    無理由。因被上訴人與多連工程公司簽約，由多連公司承作
    該棟大樓內、外部鋁窗、玻璃帷幕牆等工程，致延誤工期發
    包而影響偉鑫公司所承包之結構體，進而延誤到泥工粉刷進
    度、貼磁磚之工程進度。被上訴人聘建築師設計之後牆1~5
    樓窗戶鋁窗全部是違章建築物，當然無法領到使用執照等語
    ，並聲明：(一)原判決廢棄。(二)確認第三人偉鑫公司對被上訴
    人有131,935 元之債權存在。
二、被上訴人則以：訴外人偉鑫公司並未依合約之約定如期完工
    ，故保留款百分之10被告無庸給付偉鑫公司，且最後一期履
    約保證金15萬元不能退還偉鑫公司。至於完工部分之工程款
    ，已由偉鑫公司悉數領取，而第7 期工程款因經建築師估驗
    並未完成，且本件主體工程依約應於92年12月6 日完工，然
    偉鑫公司迄93年2 月11日仍未完成工程，被上訴人乃寄發違
    約通知，並終止契約，依合約之約定，偉鑫公司應賠償被上
    訴人違約金1,663,800 元，可由工程款內扣除。故被上訴人
    應給付偉鑫公司之款項均已付清。被上訴人之鋁門窗工程係
    於92年11月23日與杜奇飛簽訂，杜奇飛自行覓包商華鋁公司
    陳仲興承作，被上訴人依約於92年12月2 日支付杜奇飛訂約
    金184,500 元，又於92年12月30日支付門、窗框安裝完全30
    % 款553,500 元，並無無法發包之情事。被上訴人之前負責
    人羅世興於建造新大樓期間，確曾思將大樓北面牆之設計更
    改，建築師處於被動配合之角色，後因有人向政府相關單位
    舉發，故完工時仍歸回原設計，並於93年7 月取得使用執照
    。上訴人之訴為無理由等語，資為抗辯。並聲明：上訴駁回
    。
三、兩造不爭執之事實：
  (一)被上訴人為興建北投教會，而將教會新建工程交由偉鑫公司
    承攬，偉鑫公司復將其中磨石子工程轉交上訴人為次承攬，
    上訴人已完成磨石子工程，但偉鑫公司迄今尚欠上訴人工程
    款131,935元。
  (二)第7 期工程建築師估驗之金額為1,114,573 元，惟被上訴人
    僅給付600,000 元予訴外人偉鑫公司。
四、本件經兩造協商後簡化爭點為（見本院卷第95頁）：(一)第1
    期至第6 期工程款，偉鑫公司實領金額為何？(二)被上訴人主
    張延期完工應扣違約金有無理由？茲論述如下：
  (一)第1 期至第6 期工程款，偉鑫公司實領金額為何？
  　上訴人主張第1 期至第6 期之工程款，偉鑫公司實領之金額
    應為8,601,661 元，並提出訴外人杜奇飛寫給訴外人即偉鑫
    公司負責人戴勝輝之信函為證 (見原審卷第79至80頁)。 被
    上訴人主張已付之金額為9,023,194 元，並提出偉鑫公司請
    款單暨收據為證（見本院卷第116 至128 頁）。經查：
    1.偉鑫公司與被上訴人簽署之主體工程合約，約定工程總價
      （含稅）為11,800,000元，約定工程期限自向台北市政府
      工務局申報開工核准日起算170 個日曆天完成，工程自開
      工日起每月得估驗完成部分90% 之工程款，餘於全部工程
      完成，經驗收合格，偉鑫公司辦妥工程保固保證後一次無
      息付清尾款，此有工程合約在卷可憑（見原審卷第60~69
      頁）。是以依前述約定，縱令偉鑫公司已完成全部主體工
      程，於驗收合格、辦妥工程保固保證前，依約亦僅能領取
      90% 之工程款，亦即僅能先領取10,620,000元之工程款。
      況被上訴人主張偉鑫公司並未完成全部主體工程乙節，亦
      為上訴人所不爭執，證人即受偉鑫公司現場監工杜奇飛委
      任到場監工之王永盛，亦證稱主體工程尚有一部分水泥磚
      沒有完工等語（見原審卷第123 頁），設計監造之建築師
      謝惠忠亦具結證稱：偉鑫公司沒有完工有遲延，依照合約
      必須使用執照取得才算結案，後來杜奇飛跑了，教會後來
      另外找了別人來做工程才結案等語（見原審卷第123 頁）
      ，堪信偉鑫公司承攬之主體工程並未全部完工，依約其僅
      能就估驗完成部分領取90% 之工程款，而非可就工程總價
      90% 領取工程款。
    2.被上訴人主張第1 期至第6 期工程經估驗偉鑫公司所應領
      取之款項為9,023,194 元，並已由偉鑫公司領取乙節，已
      據被上訴人提出與所述相符之領款明細（見原審卷第70~7
      3 頁）、彙總表、統一發票、領據（見本院卷第116 至12
      8 頁）等件為證，且支票簽收單上杜奇飛、王永盛之簽名
      ，核與上訴人提出之上訴人與杜奇飛代表簽署之工程承攬
      合約書、杜奇飛致戴勝輝信函及杜奇飛於台北市北投區公
      所調解時時所提出之委任狀上、王永盛於原審作證具結時
      之簽名相符。而領款明細上蓋用之偉鑫公司大、小章印文
      ，經核亦與台北市北投區公所調解時偉鑫公司之委任狀印
      文相符，可認第1 期至第6 期工程經估驗偉鑫公司所應領
      取之款項為9,023,194 元，並已由偉鑫公司領取。而杜奇
      飛致戴勝輝之信函內，雖指稱第1 期至第6 期僅領得8,60
      1,661 元，與前開領款明細總計第1 期至第6 期領款9,02
      3,194 元有所出入，惟其係未將工程發票稅金列入，致有
      不符。
  (二)被上訴人主張延期完工應扣違約金有無理由？
    上訴人主張延期完工係因被上訴人指示偉鑫公司未依報准之
    工程設計圖施工，將後方玻璃磚牆改以鋁門窗，根本不可能
    取得使用執照，此遲延完工暨未如期取得使用執照，不可歸
    責偉鑫公司，是以不應扣違約金等語。惟查：
    1.就上訴人主張被上訴人於本件訴訟外，已承認除工程保留
      款外，尚欠偉鑫公司百餘萬元云云，然經證人陳仲興（即
      次承攬鋁窗工程之華鋁公司負責人）到庭結稱：北投區公
      所調解時其有到場，教會代表當時有講工程還有沒有做完
      部分，大約只完成90% ，教會要預留一些款項收尾，除了
      預留款外，教會最多只能拿出110 多萬，希望杜奇飛也能
      拿一些來，但因為受害廠商很多，即使教會拿出100 多萬
      來，也大約只能拿回一成的款項，所以有些承包商不能接
      受等語（見原審卷93頁），足見被上訴人係為使調解成立
      而讓步表示願意拿出110 多萬來，該陳述核屬調解程序中
      所為讓步之陳述。按調解、和解均係當事人約定互相讓步
      以終止爭執之契約，調解或和解不成立時，當事人於調解
      、和解程序中所為讓步之陳述，於調解不成立後自不得採
      為判決之基礎。是以被上訴人雖曾於調解過程表示願意拿
      110 餘萬元出來，依前揭說明，亦不得據此認定被上訴人
      承認偉鑫公司對其有110 餘萬元債權存在。又上訴人稱被
      上訴人之前任代表人羅世興於台灣士林地方法院檢察署偵
      查中坦承除保留款外尚有百餘萬元工程款未付云云，然經
      證人陳仲興於原審證稱：「在偵查庭中羅牧師講，錢都已
      經付給杜奇飛，但杜奇飛說沒有拿這麼多，檢察官也說怎
      麼差這麼多」等語（見原審卷96頁），是尚乏證據可以證
      明被上訴人於偵查中已承認扣除保留款外，尚欠偉鑫公司
      百餘萬元。
    2.證人即現場監工王永盛證稱: 「主體工程合約是不包括鋁
      門窗工程，除了鋁門窗外只有外部一部分水泥磚沒有完工
      .... 」 等語，另證人即本件工程設計監造建築師謝惠忠
      亦具結證稱: 「偉鑫公司並沒有依照合約來施工，杜奇飛
      到我事務所來，依照我的檔案資料，我們蓋章同意估驗的
      金額是1,114,573 元。」（見原審卷第122 頁）。又按偉
      鑫公司與被上訴人間之主體工程合約第23條約定: 「本工
      程如未能於規定工期完工，則視為逾期，則即日起，每逾
      1 日，乙方（偉鑫工司）賠償相當工程造價千分之3 金額
      之違約金, 其金額在乙方應得公款內扣除，如有不足，由
      履約保證金內補足之。」。又本件報准開工日為92年6 月
      20 日 ，依合約約定工期170 個日曆天計算，主體工程應
      於92 年12 月6 日完工。而被上訴人前曾同意偉鑫公司延
      展工期至92年12月26日，將不扣除92年12月26日前之違約
      金，有被上訴人提出之工程違約通知書可稽（見原審卷第
      74頁），而偉鑫公司第7 期工程係92年12月11日至93年1
      月17日施工，此有第7 期工程估驗請款單存卷可參（見本
      卷第60 頁） ，惟至證人即監造建築師謝惠忠於93年1 月
      30日勘驗現場，仍尚未完工，有工程工務通知書在卷可稽
      （見本卷第111 頁），再參酌證人謝惠忠證稱：93年1 月
      30日工程工務通知後偉鑫公司就沒有再施工等語（見原審
      卷第122 頁），及被上訴人於93年2 月12日寄發工程違約
      通知書予偉鑫公司，堪信自92年12月27日起至93年2 月11
      日止，遲延完工47日，可認偉鑫公司並未能於規定工期內
      完工，自應賠償被上訴人違約金。
    3.又前開遲延完工之日數，本院係以偉鑫公司未完工之日數
      計算，並非以其申請使用執照或取得使用執照之日來計算
      ，是以上訴人辯稱：被上訴人指示偉鑫公司未依報准之工
      程設計圖施工，將後方玻璃磚牆改以鋁窗開窗，根本不可
      能取得使用執照，不能如期取得使用執照並非可歸責於偉
      鑫公司等語，並不影響本院前開遲延完工日數之計算。又
      上訴人主張因被上訴人與多連工程公司簽約，由多連公司
      承作該棟大樓內、外部鋁窗、玻璃帷幕牆等工程延誤工期
      發包而影響偉鑫公司所承包之結構體，並延誤到泥工粉刷
      進度、貼磁磚之工程進度云云，惟為被上訴人所否認，經
      查：被上訴人抗辯其鋁門窗工程係於92年11月23日與杜奇
      飛簽訂，杜奇飛自行覓包商華鋁公司陳仲興承作，並由偉
      鑫公司擔任保證人，被上訴人依約於92年12月2 日支付杜
      奇飛訂約金184,500 元，又於92年12月30日支付門、窗框
      安裝完全30% 款553,500 元，杜奇飛交付多連公司之發票
      ，並無無法發包之情事，業據提出工程詳細表、保證書（
      見本院卷第49~52 頁）、彙總表及統一發票（見本院卷第
      116 、12 8頁）為證，所辯核無不合，尚難認被上訴人有
      何延誤發包而影響結構體工程之情事。至證人黃永樂雖亦
      證稱因鋁窗工程是被上訴人與多連公司打的合約，與偉鑫
      公司沒有直接關係，因為鋁窗工程逾期結果造成偉鑫公司
      的工程期拉長云云（見本院卷第145 頁），然鋁門窗工程
      被上訴人係與杜奇飛簽訂契約，並由偉鑫公司擔任保證人
      ，證人黃永樂上開證詞已與事實不符，尚難逕信。且偉鑫
      公司於第7 期工程估驗請款單備註欄尚註明：「本公司承
      諾本工程於93年2 月10日前，使用執照申請掛號完成。」
      ，亦未主張係因鋁門窗工程致工程延誤，故上訴人上開主
      張並不足採。
    4.依前開約定偉鑫公司原應賠償被上訴人之違約金為1,663,
      800 元 (本件工程造價11,800,000元×3/1000=35,400 元
      ，35,400元×47日＝1,663,800 元)。 然因被上訴人自承
      於93年1 月20日付款時，原可扣25日的逾期款即885,000
      元，但只扣514,573 元等語（見本院卷第95頁），以25日
      計算，每日扣款為20,583元，則以此比例計算，93年1 月
      21日至93年2 月11日共22日，被上訴人得扣之違約金為45
      2,826 元（20,583元×22日＝452,826 元），合計為967,
      399 元（514,573 元＋452,826 元＝967,399 元）。綜上
      所述，第7 期工程被上訴人應給付偉鑫公司1,114,573 元
      ，是被上訴人雖僅給付600,000 元，尚有不足514,573 元
      ，惟偉鑫公司確有遲延完工之情事，自得於應付工程款中
      直接扣除，並非無據。是上訴人主張偉鑫公司對被上訴人
      有131,935 元之債權存在，並無理由。
    5.至證人陳仲興於原審證稱：杜奇飛僅付伊120,000 元，尚
      有約600,000 元未付云云，其證詞與確認偉鑫公司對被上
      訴人有無債權存在之事實無關。又上訴人提出之臺北市政
      府工務局建築管理處函（見本院卷15、16頁）說明欄均載
      明上訴人與該局92建字第063 號建照工程起造人（被上訴
      人）、承造人（偉鑫公司）間之工資問題屬私權爭議，如
      另自行協商處理，或另循司法途逕解決，亦認與本件事實
      之認定無涉。又上訴人聲請傳訊證人曾文武，欲證明油漆
      都漆好，但未領到錢之事實（見本院卷第84頁），查此部
      分純屬曾文武與偉鑫公司間之爭議，亦與本件之爭點無關
      ，故認無傳訊之必要。
五、綜上所述，上訴人之主張並不足採，被上訴人抗辯偉鑫公司
    對被上訴人並無債權存在等語，堪可採信。從而，上訴人請
    求確認偉鑫公司對被上訴人有131,935 元之債權存在，為無
    理由，不應准許。原審為上訴人敗訴之判決，並無不合，上
    訴論旨指摘原判決不當，求予廢棄，為無理由，應予駁回。
六、兩造其餘提出之攻擊防禦方法或證據資料，經審核後認其對
    本件判決之結果並無影響，爰不一一論述，附此敘明。
七、據上論結，本件上訴為無理由，依民事訴訟法第436 條之1
    第3 項、第449 條第1 項、第78條、第87條第1 項判決如主
    文。
中　　華　　民　　國　　96　　年　　6 　　月　　7 　　日
                  民事第一庭  審判長法　官　黃小瑩
                                    法　官　高愈杰
                                    法　官　陳麗芬
以上正本證明與原本無異。
本判決不得上訴。
中　　華　　民　　國　　96　　年　　6 　　月　　12　　日
                                    書記官  林宗勳
